臺北高等行政法院判決
　　　　　　　　　　　　　93年度簡字第1044號
原　　　告　甲○○
訴訟代理人　乙○○
被　　　告　財政部臺北市國稅局
代　表　人　張盛和（局長）
上列當事人間因綜合所得稅事件，原告不服財政部中華民國93年
7月15日台財訴字第0930018012號訴願決定，提起行政訴訟。本
院判決如下：
　　主  文
原告之訴駁回。
訴訟費用由原告負擔。
　　事  實
一、事實概要：原告90年度綜合所得稅結算申報，短漏報本人及
    配偶之營利、利息所得計新台幣（下同）2,008,346元，經
    被告查獲，審理違章成立，乃併課原告當年度綜合所得稅，
    核定其綜合所得總額為45,754,773元、淨額為44,385,037元
    ，發單補徵稅額798,897元，並依所得稅法第110條第1項規
    定，按所漏稅額798,897元處0.2倍罰鍰159,700元（計至百
    元止）。原告對罰鍰部分不服，申經復查結果，未獲准變更
    ，提起訴願，亦遭決定駁回，遂向本院提起行政訴訟。
二、兩造聲明：
　(一)原告聲明：
    1.訴願決定及原處分關於罰鍰159,700元部分均撤銷。
    2.訴訟費用由被告負擔。
　(二)被告聲明：
    1.駁回原告之訴。
    2.訴訟費用由原告負擔。
三、兩造主張：
　(一)原告起訴意旨略謂：
    1.按「公司以其未分配盈餘增資供左列之用者，其股東因而
      取得之新發行記名股票，免予計入該股東當年度綜合所得
      額．．．但此類股票轉讓、贈與或作為遺產分配時，面額
      部分應作為轉讓、贈與或作為遺產分配時所屬年度之所得
      ，申報課稅。至實際轉讓價格或贈與遺產分配時之時價，
      如低於面額時，以實際轉讓價格或贈與、遺產分配之時價
      申報．．．」，行為時促進產業升級條例（以下簡稱促產
      條例）第16條、同條例施行細則第36條分別定有明文。次
      按「2.股份有限公司股東取得符合促產條例第16條、第17
      條規定之新發行記名股票，如不欲享受免予計入當年度所
      得額課稅之獎勵者，可予照准。該發行公司應於配發股票
      時依法扣繳稅款，並免依同條例施行細則第36條規定辦理
      。」，復為財政部80年8月6日台財稅第800721156號函（
      以下簡稱80年函釋）所明釋。
    2.本件原告及其配偶於85年取得宏碁電腦股份有限公司（以
      下簡稱宏碁公司）盈餘配股，而該等股票享有緩課權利，
      嗣原告於90年間將該等緩課股票送存集保，並於申報90年
      度綜合所得稅時，依據宏碁公司核發之緩課股票轉讓所得
      申報憑單（以下簡稱申報憑單）申報營利所得，惟因該申
      報憑單所載金額與宏碁公司向被告申報之金額不符，被告
      因而核定原告短漏報營利所得2,008,346元，並處罰鍰
      159,700元。經查原告於90年初將系爭股票計424,906股送
      存集保於本人帳戶內之行為並非「轉讓」，依行為時促進
      產業升級條例（以下簡稱促產條例）第16條規定，緩課原
      因既尚未消滅，故亦未產生所得。又原告依行為時有效之
      財政部80年函釋意旨，一直認為股票送存集保即係放棄緩
      課，應自原取得年度所得稅結算申報期間屆滿之次日起，
      依規定加計利息補報原取得年度所得稅，故原告取得宏碁
      公司填發之申報憑單時，因誤認係緩課失敗，應補行申報
      所得，致按緩課失敗比例即宏碁公司填報之金額列入綜合
      所得稅申報。另由於原告不清楚緩課股票之課稅狀況及緩
      課比例，故歷年來原告皆信賴宏碁公司開立之各項憑單申
      報綜合所得稅，而無隱匿所得之意圖，況依宏碁公司93年
      8月10日提供之股東說明書所載，同時間亦有其他年度緩
      課失敗補行申報所得之案件，根本無法期待原告了解宏碁
      公司緩課申報作業，且該等緩課股票之納稅資料皆存放於
      宏碁公司，原告唯一能信賴的所得憑據僅係宏碁公司核發
      之各項憑單，不能期待原告能正確認定事實究為緩課失敗
      抑放棄緩課申報，則基於信賴保護原則及期待可能性之要
      求，自不可歸責於人民，更非屬人民能注意之事項，縱原
      告客觀上有注意義務之違反，惟主觀上仍屬原告不能注意
      之事項，而不須負過失責任，揆之司法院大法官會議釋字
      第275號解釋意旨，原告之行為不得處以罰鍰。
  (二)被告答辯意旨略謂：
    1.按「納稅義務人應於每年5月1日起至5月31日止，填具結
      算申報書，向該管稽徵機關，申報其上一年度內構成綜合
      所得總額或營利事業收入總額之項目及數額，以及有關減
      免、扣除之事實，並應依其全年應納稅額減除暫繳稅額、
      尚未抵繳之扣繳稅額及可扣抵稅額，計算其應納之結算稅
      額，於申報前自行繳納。」、「納稅義務人已依本法規定
      辦理結算申報，但對依本法規定應申報課稅之所得額有漏
      報或短報情事者，處以所漏稅額2倍以下之罰鍰。」，分
      別為行為時所得稅法第71條第1項及第110條第1項所明定
      。次按「公司以其未分配盈餘增資供左列之用者，其股東
      因而取得之新發行記名股票，免予計入該股東當年度綜合
      所得額．．．但此類股票轉讓、贈與或作為遺產分配時，
      面額部分應作為轉讓、贈與或作為遺產分配時所屬年度之
      所得，申報課稅。至實際轉讓價格或贈與遺產分配時之時
      價，如低於面額時，以實際轉讓價格或贈與、遺產分配之
      時價申報．．．」，復為行為時促產條例第16條所明定。
      再按「參加人送存保管事業之有價證券，以參加人或其客
      戶本人所有，且非屬促進產業升級條例第16條及第17條或
      中華民國79年底前施行之獎勵投資條例第13條之緩課股票
      者為限。」，亦為行為時有價證券集中保管帳簿劃撥作業
      辦法（以下簡稱作業辦法）第15條所規定。復按「．．．
      公司股東取得符合促進產業升級條例第16條、第17條或原
      獎勵投資條例第13條規定之新發行記名股票，如於取得後
      始不欲享受免予計入當年度所得額課稅之獎勵（放棄緩課
      ）或於取得後將是項股票送存臺灣證券集中保管股份有限
      公司集中保管時，應由股東併入放棄緩課年度或送存集中
      保管年度所得課徵所得稅。」，為財政部87年8月3日台財
      稅第871960828號函（以下簡稱87年函釋）所明釋。另按
      「依所得稅法第110條規定應處罰鍰案件，綜合所得稅納
      稅義務人未申報或短漏報所得額，經調查發現有依規定應
      課稅之所得額在新臺幣25萬元以下或其所漏稅額在新臺幣
      1萬5千元以下，且無下列情事之一者，免予處罰．．．」
      ，為稅務違章案件減免處罰標準（以下簡稱處罰標準）第
      3條第2項所規定。又「．．．但應受行政罰之行為，僅須
      違反禁止規定或作為義務，而不以發生損害或危險為其要
      件者，推定為有過失，於行為人不能舉證證明自己無過失
      時，即應受處罰。」，司法院大法官會議釋字第275號解
      釋可資參照。
    2.本件原告及其配偶所有宏碁公司之緩課股票計400,473股
      ，於90年3月間因自行送存集中保管，致生緩課原因消滅
      而對之負納稅義務，惟原告於辦理90年度綜合所得稅結算
      申報，未依首揭規定填報營利所得計4,004,730元合併報
      繳，僅填報上開緩課股票之營利所得計2,027,560元，致
      短漏報營利所得計1,977,170元，另短漏報其他之營利、
      利息所得計31,176元，經被告查獲，乃併課核定原告當年
      度綜合所得總額為45,754,773元、淨額為44,385,037元，
      發單補徵稅額798,897元，並依首揭規定按其所漏稅額
      798,897元處0.2倍罰鍰159,700元（計至百元止）。
    3.查原告主張漏報所得係因宏碁公司核發錯誤之緩課股票轉
      讓所得申報憑單之作業疏失所致，不能期待原告知悉宏碁
      公司分配盈餘之正確緩課比例，基於信賴保護原則及期待
      性原則，原告顯無過失可言，更難認有可歸責於原告之事
      由云云。按緩課股票係屬法令所賦予投資人享受延後納稅
      時間利益之權利，自可由投資人選擇享受或放棄享受緩課
      ，且依作業辦法第15條「送存集中保管之有價證券，以非
      屬緩課股票者為限」規定，投資人如為便於股票之保管及
      日後之移轉，而將所持有之緩課股票自行送存集中保管，
      可認係其選擇自緩課股票送存集中保管之日起，放棄享受
      緩課之權利，故於緩課股票送存集中保管之日所屬年度，
      投資人即負有納稅義務。經查原告及其配偶持有宏碁公司
      之原始股票分別為204,906股、220,000股，並於85年6月
      24日即除權日取得宏碁公司之盈餘轉增資緩課股票分別為
      193,123股、207,350股；惟原告為便於股票之保管及日後
      之移轉，乃於90年3月間自行辦理送存集中保管，此有宏
      碁公司依規定向被告申報之緩課股票轉讓所得申報憑單及
      該公司92年7月29日宏碁股字第920729號函說明一附卷可
      稽，亦為原告所不爭之事實，揆諸首揭規定，原告及其配
      偶申報系爭緩課股票之所得額，應按其面額分別以
      1,931,230元、2,073,500元計算，則原告對於系爭緩課股
      票之營利所得計4,004,730元，於本年度即負有納稅義務
      。
    4.次查原告應申報之系爭緩課股票營利所得計4,004,730元
      ，係原告本人及其配偶為便於股票之保管及日後之移轉，
      於90年3月間親自到宏碁公司將其名下所持有該公司之緩
      課股票計400,473股，辦理存入集中保管公司，致緩課原
      因消滅之結果，核其取得宏碁公司緩課股票之股數及其應
      申報之營利所得額，依法本即應為誠實申報；縱原告嗣後
      於91年接獲該公司寄發之申報憑單，然其所載送存集保之
      緩課股數已異於原告親自辦理送存集保時之緩課股數，則
      為能誠實申報所得稅，原告自應向宏碁公司查詢，以盡其
      誠實申報之義務。故若原告於接獲宏碁公司寄發之申報憑
      單時，明知其申報憑單所載股數與其親自辦理送存集保之
      實際股數不同，卻故意以較低之申報憑單股數來申報系爭
      營利所得，則原告理當受處罰鍰；又若原告於接獲宏碁公
      司寄發之申報憑單時，未予查明實際股數及所得申報金額
      並據以申報，則原告及其配偶既已親自到宏碁公司將其名
      下所持有該公司緩課股票辦理存入集中保管公司，卻未注
      意申報憑單之實際股數及所得申報金額，則其應注意、能
      注意而未注意，即顯有疏忽，縱非故意，亦難謂為無過失
      ，參之首揭司法院大法官會議釋字第275號解釋，原告自
      應受罰。至原告明知存入集中保管公司之緩課股票股數，
      即知其營利所得申報金額，縱嗣後接獲宏碁公司寄發錯誤
      股數及金額之申報憑單，惟原告並未據實就其本人及其配
      偶親自辦理存入集保而放棄緩課並確知股數及所得申報，
      或明知而疏忽未向宏碁公司查明，尚難認原告有信賴保護
      原則之適用；而原告親自辦理存入集保之股數已甚為明確
      ，且亦可隨時於集中市場出售系爭緩課股票，縱嗣後宏碁
      公司變更緩課比例，然並未改變原告及早已存入集中保管
      公司之系爭緩課股數，原告亦可從集中保管公司之股票帳
      戶餘額查得或查詢，尚無需期待原告知悉宏碁公司之正確
      緩課比例，原告所稱，委無足取。是本件原告及其配偶既
      已明知持有宏碁公司之緩課股票股數計400,473股，及存
      入集中保管公司而放棄緩課之營利所得申報金額計
      4,004,730元，原告卻未據實依首揭規定申報，致短漏報
      營利所得計1,977,170元，經加計其他短漏報之營利、利
      息所得計31,176元，合計短漏報所得額計2,008,346元，
      其短漏稅額798,897元，已無處罰標準免罰規定之適用；
      從而，被告按其短漏稅額，從輕處以0.2倍罰鍰159,700元
      ，實已考量原告之違章情節所為之適切裁罰，徵諸首揭規
      定，並無違誤。
　　理  由
一、按「納稅義務人應於每年5月1日起至5月31日止，填具結算
    申報書，向該管稽徵機關，申報其上一年度內構成綜合所得
    總額或營利事業收入總額之項目及數額，以及有關減免、扣
    除之事實，並應依其全年應納稅額減除暫繳稅額、尚未抵繳
    之扣繳稅額及可扣抵稅額，計算其應納之結算稅額，於申報
    前自行繳納。」、「納稅義務人已依本法規定辦理結算申報
    ，但對依本法規定應申報課稅之所得額有漏報或短報情事者
    ，處以所漏稅額2倍以下之罰鍰。」，行為時所得稅法第71
    條第1項及第110條第1項分別定有明文。又按「公司以其未
    分配盈餘增資供左列之用者，其股東因而取得之新發行記名
    股票，免予計入該股東當年度綜合所得額．．．但此類股票
    轉讓、贈與或作為遺產分配時，面額部分應作為轉讓、贈與
    或作為遺產分配時所屬年度之所得，申報課稅。至實際轉讓
    價格或贈與遺產分配時之時價，如低於面額時，以實際轉讓
    價格或贈與、遺產分配之時價申報．．．」，復為行為時促
    產條例第16條所規定。再按「參加人送存保管事業之有價證
    券，以參加人或其客戶本人所有，且非屬促進產業升級條例
    第16條及第17條或中華民國79年底前施行之獎勵投資條例第
    13條之緩課股票者為限。」，作業辦法第15條亦有明定。
二、本件原告90年度綜合所得稅結算申報，原告對被告核定其短
    漏報本人及配偶所有宏碁公司送存集中保管之緩課股票計
    400,473股營利所得金額計4,004,730元，而課處漏稅罰不服
    ，並主張因該等緩課股票之納稅資料由宏碁公司掌握，唯一
    僅能信賴申報憑單，遂無從正確知悉緩課比例，且系爭股票
    之緩課原因尚未消滅，亦無所得，故原告並無過失可言，自
    應予免罰等語。惟查緩課股票係屬法令所賦予投資人享受延
    後納稅時間利益之權利，自可由投資人選擇享受或放棄享受
    緩課，且依作業辦法第15條規定，投資人如為便於股票之保
    管及日後之移轉，將所持有之緩課股票自行送存集中保管，
    可認其係選擇自緩課股票送存集中保管之日起放棄享受緩課
    之權利，故於緩課股票送存集中保管之日所屬年度，投資人
    即負有納稅義務，亦經財政部87年函釋甚明。本件原告及其
    配偶持有宏碁公司之原始股票分別為204,906股及220,000股
    ，並於85年6月24日（除權日）取得該公司盈餘轉增資緩課
    股票各193,123股及207,350股，迨90年3月間自行辦理送存
    集中保管，有宏碁公司緩課股票轉讓所得申報憑單及92年7
    月29日宏碁股字第920729號函等影本附卷可稽，並為原告所
    不爭，是原告及其配偶所持有之系爭緩課股票營利所得計
    4,004,730元於90年度即負有報繳義務，至為顯然，則被告
    將之歸併系爭90年度綜合所得稅計算，即非無憑。至原告所
    稱其於91年間所接獲宏碁公司之申報憑單所載緩課股數及金
    額與應申報數不符一節，第以原告及其配偶於90年3月間係
    自行辦理送存集中保管系爭緩課股票，當對其股數知之甚詳
    ，縱申報憑單所載與事實不符，亦屬其向宏碁公司查詢並要
    求更正之問題，尚無解於其申報義務之成立。從而被告以原
    告及其配偶既有上開營利所得，自應依所得稅法第71條之規
    定據實申報，其竟漏未申報，除歸併原告綜合所得總額予以
    補徵稅額外，並據以課處漏稅罰，自非無據，所為處分，揆
    諸首揭法條規定，並無違誤，訴願決定予以維持，亦無不合
    ，原告徒執前詞，訴請撤銷，為無理由，應予駁回。另本件
    依卷內資料，事證已臻明確，爰不經言詞辯論為之，併此陳
    明。
據上論結，本件原告之訴為無理由，依行政訴訟法第236條、第
195條第1項後段、第98條第3項前段，判決如主文。
中　　華　　民　　國　　94　　年　 　5　　月　 31  　 日
                  第 二 庭  法  官  林育如
上為正本係照原本作成。
本件以訴訟事件所涉及之法律見解具有原則性者為限，始得於本
判決送達後20日內向本院提出上訴狀並表明上訴理由，如已於本
判決宣示後送達前提起上訴者，應於判決送達後20日內補具上訴
理由（均按他造人數附繕本），且經最高行政法院許可後方得上
訴。
中　　華　　民　　國　　94　　年　 　5　　月　 31  　 日
　　　　　　　　　　　　　  書記官　林惠堉
